【裁判字號】    95,訴,1074
【裁判日期】    951130
【裁判案由】    侵權行為損害賠償
【裁判全文】
臺灣板橋地方法院民事判決              95年度訴字第1074號
原      告  乙○○
                        樓
法定代理人  丙○○
訴訟代理人  陳正旻律師
被      告  甲○○
訴訟代理人  丁俊和律師
上列當事人間請求損害賠償事件，經本院於民國95年11月2日言
詞辯論終結，判決如下：
    主  文
被告應給付原告新台幣壹佰零陸萬參仟貳佰捌拾肆元及自民國95
年5 月11日起至清償日止按年息百分之五計算之利息。
原告其餘之訴駁回。
訴訟費用由被告負擔十分之二，餘由原告負擔。
本判決第一項於原告以新台幣參拾伍萬元供擔保後，得為假執行
，如被告以新台幣壹佰零陸萬參仟貳佰捌拾肆元為原告預供擔保
，免為假執行。
原告其餘假執行之聲請駁回。
    事實及理由
一、原告起訴主張：被告於民國95年1 月7 日14時42分，駕駛車
    牌號碼：HX-9333 自用小客車，違規將該車停放在台北縣新
    莊市○○路42號前快慢車道分道線上，車頭往中原路方向，
    被告向外開車門時，疏未注意讓行進中之原告機車先行，被
    告左前車門下方，與原告機車右側腳踏板撞擊，致原告機車
    失控滑倒衝至對向車道再遭對向新泰路由訴外人楊慶成所駕
    駛之營業小客車左前車角撞擊，原告機車彈回原車道，使原
    告腹部挫傷、脾臟碎裂併內出血、肝臟輕微撕裂傷、右側肱
    骨頭骨折等嚴重傷害，被告應對原告負侵權行為損害賠償責
    任。原告受有下列損害：(1)醫療費用新台幣（下同）23507
    元，有行政院衛生署台北醫院收據可稽，(2)看護費用2 萬元
    ：原告受有腹部挫傷、脾臟碎裂併內出血、肝臟輕微撕裂傷
    、右側肱骨頭骨折之嚴重傷害，且脾臟業已開刀切除，致行
    動困難，住院期間，生活起居由其母親丙○○看護照顧，其
    母親看護所付出之勞力，顯非不能以金錢為評價，此種基於
    身分關係之恩惠，自不能加惠於加害人，而應比照一般看護
    情形，認被害人受有相當看護費之損害，命加害人賠償。原
    告於95年1 月11 日 自加護病房轉出普通病房，於普通病房
    共計住院10天（即1 月11日至1 月20日），茲以每日二千元
    核算其看護費用，合計為二萬元，(3)增加生活上之費用：輪
    椅費用3000元、束縛帶400 元、便器120 元、美容膠、透氣
    膠帶、紗布合計160 元、家裏至學校及家裏至醫院就診搭乘
    計程車往來費用合計6175元，以上增加生活上之需要費用共
    計9855元，(4)減少勞動能力之損害賠償0000000 元：原告開
    刀將脾臟摘除，符合勞工保險殘廢給付標準表之第九等級，
    喪失勞動能力為53.83%，目前原告就讀醒吾技術學院資訊科
    技系，以台北市勞工局就業服務中心94年3 月所發佈大學畢
    業生平均起薪為30900 元，自原告23歲大學畢業算至60歲，
    勞動年數為38年，再依霍夫曼計算法扣除中間利息，共計損
    失0000000 元。(5)慰撫金150 萬元：被告之過失致原告腹部
    挫傷、脾臟碎裂併內出血、肝臟輕微撕裂傷、右側肱骨頭骨
    折等嚴重傷害，且脾臟業已開刀摘除，其身心之痛苦非筆墨
    所能形容，為此請求精神慰撫金150 萬元。(6)機車修理費
    9900 元 ：原告所騎之機車原為訴外人程勤凱所有，程勤凱
    同意將機車損害賠償請求權讓與原告，原告業將前開債權讓
    與之事實通知被告，為此請求被告賠償機車修理費9900元。
    以上合計總額，扣除被告已給付原告三萬元，被告應賠償原
    告0000000 元。並聲明：被告應給付原告0000000 元，及自
    起訴狀繕本送達翌日起至清償日止，按年利率百分之五計算
    之利息。願供擔保，請准宣告假執行。
二、被告則以：伊開啟車門之前，已先確認後方無來車始將車門
    緩緩打開6 至7 公分，被告已盡注意之義務，依被告左前門
    下方及原告右側腳踏板之位置判斷，可知原告是被告開啟車
    門後才撞上，並非原告於被告車輛同向平行時撞上，又從原
    告所受傷勢，可知原告受到撞擊力之大，根本不是原告撞擊
    靜止不動之被告車門或經撞擊被告車門緩衝後撞擊幾近停止
    之對向計程車所造成，原告當時車速，應已超過限速時速50
    公里，且原告在與被告併行時，並未保持安全車距，亦未注
    意車前狀況，否則不會在撞上被告車門前後均未煞車，是原
    告所受傷害不可歸責於被告，實出於原告自身之違規行為，
    原告不得向被告請求賠償，原告所提台北縣區車輛行車事故
    鑑定委員會鑑定意見書，不足為本件判決之基礎，請求送覆
    議。縱認被告須對原告負賠償責任，原告請求賠償之金額亦
    過於浮濫，原告對其需要看護之必要性及看護是全天或半天
    ，均未舉證以實其說，其請求每日2000元之看護費為無理由
    。原告所受傷害，並未使原告行動不便，且原告住院，亦可
    向醫院租借輪椅，故無購置輪椅之必要，其請求計程車費，
    亦屬無據，原告之脾臟摘除，並無減少勞動能力之必然性，
    原告稱其畢業後每月有30900 元之所得，與一般調查結果不
    同，此部分之請求並不實在。原告請求之慰撫金過高，應予
    酌減，其請求機車修理費，除腳踏板外，其餘修理項目亦無
    必要，且未將折舊計入，原告自保險公司所受領之保險金38
    萬元，被告已幫原告代繳原告積欠之健保費3624元，與被告
    先行賠償三萬元，均應予扣除等語置辯。並聲明：原告之訴
    及其假執行之聲請均駁回，如受不利之判決，願供擔保請准
    宣告免為假執行。
三、按因故意或過失，不法侵害他人之權利者，負損害賠償責任
    ；汽車、機車或其他非依軌道行駛之動力車輛，在使用中加
    損害於他人者，駕駛人應賠償因此所生之損害。但於防止損
    害之發生，已盡相當之注意者，不在此限，民法第184 條第
    1 項前段、第191 條之2 分別定有明文。次按汽車停車向外
    開啟車門時，應注意行人、車輛，並讓其先行，道路交通安
    全規則第112 條第1 項第15款亦有規定。原告主張其騎乘機
    車行經前揭時地，被告剛好向外開啟車門，被告左前車門下
    方，與原告機車右側腳踏板撞擊，致原告機車失控滑至對向
    車道再遭對向新泰路由訴外人楊慶成所駕駛之營業小客車左
    前車角撞擊，彈回原車道，使原告腹部挫傷、脾臟碎裂併內
    出血、肝臟輕微撕裂傷、右側肱骨頭骨折等傷害之事實，業
    據原告提出照片、道路交通事故現場圖、診斷證明書為證，
    堪認原告所受傷害與被告使用汽車有相當因果關係。被告雖
    辯稱：伊開啟車門之前，已先確認後方無來車始將車門緩緩
    打開6 至7 公分，被告已盡注意之義務等語，惟查：被告車
    輛停放在快慢車道分道線上，同時占用快車道與慢車道，車
    尾占用快車道路面寬1.1 公尺，車頭占用快車道路面0.9 公
    尺，快車道路寬度3.6 公尺，有道路交通事故現場圖可稽，
    被告停車顯已妨礙其他車輛於快慢車道之通行，自有違反道
    路交通安全規則第112 條第1 項第9 款之規定，被告雖辯稱
    伊先確認後方無來車始將車門緩緩打開6 至7 公分等語，惟
    依原證六被告牽著原告機車與被告車輛併行所拍攝之照片所
    示，被告車門厚度包含鋼板與內部塑膠裝潢之厚度，再加上
    被告所稱打開車門6 至7 公分之寬度，被告車門外推實際上
    所占用快車道之寬度，較被告單純停車占用快車道，更是增
    加妨礙後方車輛通行之危險，被告應於開啟車門時隨時注意
    後方來車，而非僅於開啟車門前即可，是其注意程度仍有不
    足。又被告辯稱：伊係緩緩將車門打開等語，此與原告於警
    訊時稱：被告係突然開啟左前車門等語，相互齟齬，經查：
    倘被告係緩緩將車門打開，則機車把手及右側車身應與被告
    左前車門有相當時間之接觸而產生刮痕，惟查，兩車僅係被
    告左前車門與原告機車右側腳踏板有撞擊點，是兩車接觸時
    間僅為一瞬間，顯見原告於警訊時所稱：被告突然開啟左前
    車門等語為可採，是被告未於開啟車門時隨時注意後方來車
    ，又將車門突然打開，顯然對於防止損害之發生，未盡相當
    之注意義務，應依民法第191 條之2 之規定負損害賠償責任
    。被告復辯稱：依原告所受傷勢，可知原告受到撞擊力之大
    ，根本不是原告撞擊靜止不動之被告車門或經撞擊被告車門
    緩衝後撞擊幾近停止之對向計程車所造成，原告當時車速，
    應已超過限速時速50公里，且原告在與被告併行時，並未保
    持安全車距，亦未注意車前狀況，否則不會在撞上被告車門
    前後均未煞車，是原告所受傷害不可歸責於被告，實出於原
    告自身之違規行為，原告不得向被告請求賠償等語，經查，
    被告以原告所受傷勢研判其時速逾50公里，惟此並無實證可
    以支持被告之推論為正確，又被告係在停車狀況下，兩車並
    非併行行駛，原告僅須繞過被告車輛，毋須考慮兩車行進間
    拉大車距以保持安全，依原證六所示照片，原告當時已繞到
    被告車輛左側通過，若非被告突然開啟車門，導致原告機車
    閃避不及，原告亦不致於遭撞失控滑倒，是被告指稱：原告
    未煞車，其未注意車前狀況，未保持兩車併行之間隔，而有
    過失云云，自無可採。
四、茲就原告之各項請求，分別審酌如下：
  １醫藥費用：原告因本件車禍受傷，支出醫藥費用共23507 元
    ，有原告提出醫療費用收據可稽，經核為醫療之必要費用，
    應予准許。
  ２看護費：按親屬間之看護，縱因出於親情而未支付該費用，
    然其所付出之勞力，顯非不能以金錢為評價，此種基於身分
    關係之恩惠，自不能加惠於加害人，而應比照一般看護情形
    ，認被害人受有相當看護費之損害，命加害人賠償，始符民
    法第193條第1項所定「增加生活上需要」之意旨，最高法院
    89年度台上字第1749號判決意旨參照。查原告因本件車禍受
    傷住院，於普通病房共計住院10天，即95年1 月11日起至同
    年1 月20日止，期間需專人照顧，有診斷證明書足憑（見95
    年度重調字第78號卷第27頁），而依原告傷勢嚴重，進行開
    刀復位手術，自有全天照護之必要，據本院函查行政院衛生
    署台北醫院病患服務人員收費標準，該醫院回覆24小時之收
    費為1900元，原告雖係由母親在醫院照護而未支出看護費，
    惟揆諸前揭判決意旨，原告仍得向被告請求賠償看護費之損
    害19000 元（1900x10=19000）。
  ３增加生活上之費用：原告請求輪椅費用3000元、束縛帶400
    元、便器120 元、美容膠、透氣膠帶、紗布合計160 元、家
    裏至學校及家裏至醫院就診搭乘計程車往來費用合計6175元
    ，以上增加生活上之需要費用共計9855元等情，經查，原告
    腹部挫傷、脾臟碎裂併內出血、肝臟輕微撕裂傷、右側肱骨
    頭骨折，雖於95年1 月20日出院，惟仍須休養三個月，此有
    診斷證明書可參（見95年度重調字第78號卷第25頁），因原
    告腹部開刀傷口很大（見同卷第29頁照片），原告自有以輪
    椅代步及搭乘計程車往返家裏至學校及家裏至醫院就診之必
    要，原告提出輪椅發票、計程車收據為證，並將計程車費列
    表說明（見本院卷第12頁），參諸該列表第22項前往監理所
    出席車禍事故鑑定會車資400 元與第23項前往新莊市公所調
    解車資70元，非屬本件車禍所必然造成之結果，應予剔除外
    ，其餘往返家裏至學校及家裏至醫院就診之請求，均為可採
    。次查原告進行開刀復位手術，亦有需要束縛帶、便器、美
    容膠、透氣膠帶、紗布，是此部分之費用亦得請求被告賠償
    ，此部分共計為9385元。
  ４勞動能力減少之損害：原告主張伊脾臟摘除，符合勞工保險
    殘廢給付標準表之第九等級，喪失勞動能力為53.83%，以台
    北市勞工局就業服務中心94年3 月所發佈大學畢業生平均起
    薪為30900 元，自伊23歲大學畢業算至60歲，勞動年數為38
    年，再依霍夫曼計算法扣除中間利息，共計損失0000000 元
    等情。經查：本院就原告因傷喪失勞動能力之百分比率函詢
    行政院衛生署台北醫院，據該醫院於95年9 月16日回函稱原
    告目前右手臂之功能回復百分之75（見本院卷第84頁），本
    院以此推斷原告所減少之勞動能力應為百分之25，原告雖以
    其脾臟摘除，符合勞工保險殘廢給付標準表之第九等級，認
    為喪失勞動能力為53.83%，惟勞工保險殘廢給付標準表乃勞
    工保險被保險人請領殘廢給付之標準，非專就原告之病情為
    判斷，原告既經政院衛生署台北醫院認定右手臂之功能回復
    百分之75，自應以此函認定原告勞動能力損失之程度較為妥
    適。次按身體或健康受侵害，而減少勞動能力者，其減少及
    殘存能力之價值，應以其能力在通常情形下可能取得之收入
    為標準（最高法院61年台上字第1987號判例可資參照）。又
    受害人於受害時雖未成年，不能謂其成年後無謀生能力，自
    得請求成年以後減少勞動能力之損害（最高法院65年度第8
    次民事庭會議決議可參）。經查原告係76年8 月17日出生，
    於95年1 月7 日本件車禍發生時尚未滿20歲，自原告20歲成
    年後算至勞動基準法所定強制退休年齡60歲止，原告可工作
    之期間為40年，又行政院所頒布最低基本工資每月15840 元
    ，為在通常情形下可能取得之收入，以此標準計算原告之勞
    動能力損失，並依霍夫曼式計算法扣除中間利息，原告得請
    求勞動能力損失之金額為0000000 元｛計算式：15840 ×12
    ×21 .00000000 （此 為40年之霍夫曼係數）×25﹪＝
    0000000 元，元以下四捨五入），逾此部分之數額則屬無據
    ，尚難准許。
  ５慰撫金：按不法侵害他人之身體者，被害人雖非財產上之損
    害，亦得請求賠償相當之金額，民法第195 條第1 項定有明
    文。原告受有腹部挫傷、脾臟碎裂併內出血、肝臟輕微撕裂
    傷、右側肱骨頭骨折之傷害，脾臟業已開刀摘除，於95年1
    月7 日住加護病房，至同年月11日轉普通病房，同年月20日
    出院，出院後仍須休養三個月，因腹部傷口大行動不便，精
    神上自受有痛苦，爰審酌原告在學學生、其所受之痛苦程度
    及被告高中肄業（見警訊卷）、有房地，財產總值0000000
    元（見稅務電子閘門財產所得調件明細表），認原告請求慰
    撫金40萬元為適當。
  ６機車修理費：經查，原告所騎之機車原為訴外人程勤凱所有
    ，該機車之三角台、車手、大燈組、左、右後視鏡、把手膠
    、腳踏板、引擎蓋護片、引擎吊架、車殼、前胸蓋、排氣管
    有損害，業據原告提出照片佐證，程勤凱同意將機車損害賠
    償請求權讓與原告，原告業將債權讓與之事實通知被告，有
    行車執照、債權讓與契約書、存證信函可憑，是原告得向被
    告行使機車修理費損害賠償請求權。按負損害賠償責任者，
    除法律另有規定或契約另有訂定外，應回復他方損害發生前
    之原狀。因回復原狀而應給付金錢者，自損害發生時起，加
    給利息。第一項情形，債權人得請求支付回復原狀所必要之
    費用，以代回復原狀。民法第213 條定有明文。是原告向被
    告請求支付該機車回復原狀所必要之費用，即屬有據。惟修
    復補強費用計算回復原狀之金額，應扣除折舊（最高法院77
    年度第9 次民事庭會議決議參照）。查系爭機車修復費用，
    零件部分為5760元，工資部分為4140元（見本院卷第92頁）
    ，系爭機車係92年1 月出廠，有行車執照影本可按（見本院
    卷第24頁），算至95年1 月7 日本件車禍發生時，系爭機車
    使用期間已有三年，則其零件部分，依一般社會通念，會因
    時間而產生價值之貶損，應予折舊。經參考行政院於79年1
    月12日修正發布之固定資產耐用年數表，機車之耐用年數為
    三年，而依行政院台（45）財字第4180號令發布之固定資產
    折舊率表，採定率遞減法計算折舊時，耐用年數三年者，折
    舊率為每年千分之53 6，如採用定率遞減法折舊者，其最後
    一年度之未折減餘額，以等於成本十分之一為合度。是系爭
    受損機車於車禍發生時折舊三年，其殘值應以十分之一為度
    ，故系爭受損機車更新零件之殘值金額為576 元（5760×
    0.1=5760），工資部分無折舊問題，是576 元加上工資4140
    元，原告得請求賠償機車修理費4716元。
  ７以上，原告得請求醫藥費損害23507 元、看護費19000 元、
    增加生活上費用9385元、勞動能力損失0000000 元、400000
    元、4716元，共計0000000元。
五、末按保險人依強制汽車責任保險法規定給付之保險金，視為
    加害人或被保險人損害賠償金額之一部分，加害人或被保險
    人受賠償請求時，得扣除之，強制汽車責任保險法第30條定
    有明文。末查原告自承已受領有強制汽車責任險理賠保險金
    388157元，是此部分應予扣除，又被告幫原告代繳原告積欠
    之健保費3624元，與被告先行賠償3 萬元，均予扣除，餘額
    為0000000元（0000000-000000-0000-00000=0000000）。
    從而，原告請求被告賠償0000000 元，及自95年5 月11日（
    起訴狀繕本送達被告翌日）起至清償日止按年息百分之五計
    算之利息，為有理由，應予准許，逾此範圍之請求，為無理
    由，應予駁回。
六、兩造陳明願供擔保，聲請宣告假執行或免為假執行，經核原
    告勝訴部份，合於法律之規定，爰分別酌定相當之擔保金額
    宣告之；其餘假執行之聲請，因訴之駁回而失所依附，不予
    准許。
七、本件事證已臻明確，被告請求送覆議以證明原告超速行駛，
    惟本院依據現場照片、道路交通事故現場圖、警訊筆錄、原
    告傷勢，尚不足以認定原告有超速行駛之事實，故認無送覆
    議之必要，併予敘明。
八、結論：本件原告之訴，為一部有理由，一部無理由，並依民
    事訴訟法第79條、第390 條第2 項、第392 條，判決如主文
    。
中    華    民    國    95    年    11    月    30    日
                  民事第三庭    法  官  陳映如
以上正本，係照原本作成。
如對本判決上訴，須於判決送達後20日內向本院提出上訴狀
中    華    民    國    95    年    11    月    30    日
                                書記官  李錦輝

司法院資訊處製作；財團法人民間司法改革基金會備份。
